臺灣高等法院刑事判決　　　　　　　　　　　　九十三年度上更(一)字第六七五號
　　上　訴　人
　　即　被　告　乙○○
右上訴人因被告妨害自由案件，不服臺灣宜蘭地方法院九十年度訴字第一一０號，中
華民國九十年九月二十日第一審判決（起訴案號：臺灣宜蘭地方法院檢察署八十九年
度偵字第二七三０號），提起上訴判決後，經最高法院第一次發回，本院判決如左：
    主  文
原判決撤銷。
乙○○無罪。
    理  由
一、公訴意旨略以：被告乙○○因與甲○○有債務糾紛。於八十九年五月二十三日下
    午二時許，乙○○遂與丙○○、張易耕三人，邀約甲○○在宜蘭縣宜蘭市○○路
    二十六號永興代書事務所商討債務償還問題。乙○○即藉口因積欠丙○○一百三
    十五萬為由，要求甲○○簽具以丙○○為指定受款人本票予丙○○，甲○○即應
    渠等三人之要求簽發以丙○○為指定受款人、發票日八十九年五月二十三日、到
    期日八十九年六月三十日，面額各為三十五萬元、五十萬元、五十萬元之本票共
    三紙，交付乙○○轉交丙○○以作為日後催討之依據。嗣甲○○於上揭本票屆期
    後仍未還款，乙○○竟與丙○○、張易耕及外號阿義之成年男子，基於共同妨害
    自由之犯意，由乙○○電話通知丙○○有關甲○○住處。再由丙○○、張易耕於
    同年七月二日下午一時許，由張易耕駕駛向友人所借車號ＩＲ-二五三二號自小
    客車附載丙○○及阿義，在宜蘭縣宜蘭市○○路○段八十三號甲○○住處，由丙○○、張易耕向甲○○催討，丙○○見甲○○無法依約清償，另行起意隨手在地
    上拾起木板一只毆打甲○○，使甲○○受有胸部擦傷一處、左臂擦傷一處（丙○○傷害部分業據撤回告訴），並與甲○○發生拉扯，張易耕即拉甲○○的手、丙○○推甲○○的臀部，違反甲○○之意願，強行將甲○○帶上前開自小客車，以
    此非法方法剝奪其行動自由，而載往宜蘭縣三星鄉葫蘆堵大橋一帶，逼使甲○○
    還款，甲○○於是同意再行簽發合計三十萬元之本票三紙，並同意同年七月三日
    下午三時前先給付五萬元後，始將甲○○釋回。翌日丙○○即電話通知乙○○前
    往宜蘭縣農權路前昔日宜蘭農專大門口向甲○○取得五萬元時，經甲○○報警而
    當場查獲前來取款之乙○○，並循線查獲丙○○、張易耕等人。因認被告乙○○
    ，係犯刑法第三百零二條第一項之以其他非法方法剝奪他人行動自由罪嫌等語。
二、按犯罪事實應依證據認定之，無證據不得認定其犯罪事實；不能證明被告犯罪者
    ，應諭知無罪之判決，刑事訴訟法第一百五十四條第二項、第三百零一條第一項
    分別定有明文。且認定犯罪事實所憑之證據，雖不以直接證據為限，間接證據亦
    包括在內，然無論直接或間接證據，其為訴訟上之證明，須於通常一般之人均不
    致於有所懷疑，而得確信其為真實之程度者，始得據之為有罪之認定，倘其證明
    尚未達到此一程度，而有合理性懷疑之存在時，即無從為有罪之認定，又刑事訴
    訟法係採自由心證主義，對於認定犯罪事實所憑之證據種類並未設有限制，告訴
    人與被害人之陳述固亦得採為認定犯罪事實之證據資料，然而告訴人或被害人之
    指訴，係以使被告判罪處刑為目的，故多作不利於被告之陳述，自不得以其指訴
    為被告犯罪之唯一證據，以其為訴訟上之證明，仍應調查其他補強之證據，以證
    明其陳述確有相當之真實性，而為通常一般人均不致有所懷疑，始得據為有罪之
    認定，亦即必其指訴，無有瑕疵，且查與事實相符，始得資為判決之基礎（最高
    法院七十六年台上字第四九八六號、六十九年台上字第一五三一號。七十六年度
    台上字第九四五號、七十九年度台上字第三九二三號、八十三年度台上字第九八
    九、三四一一號、八十四年度台上字第五三六八號等判例意旨參照）。
三、公訴人認上訴人即被告涉有上開罪嫌，無非係以被害人指訴，共犯丙○○、張易
    耕說辭，及被害人驗傷單等為據，訊據被告堅決否認有何妨害自由犯行，訊據被
    告固坦承有於八十九年五月二十三日下午，藉口積欠丙○○一百三十五萬元，要
    求甲○○簽發以丙○○為指定受款人之本票三紙，交付丙○○日後代為處理與催
    討憑據之事實，惟堅決否認有何妨害自由之犯行，辯稱：因上班無暇前去向甲○○催討此筆欠款，而丙○○、張易耕表示願意幫忙出面向甲○○催討債務。事後
    於八十九年七月二日所發生的事，是丙○○、張易耕他們自己去的，伊並不知情
    等語。經查：
（一）公訴人所指共犯丙○○於警訊供稱：「我本人和張易耕駕駛自小客，於八十九
      年七月二日十三時二十分許，在宜（蘭）市○○路○段八十三號前，看到甲○○箱（廂）式自小客車，沒多久甲○○從小巷子口走出來，我和張易耕向前找
      甲○○，這壹佰參拾伍萬元八十九年六月三十日到期，你欠的錢都沒有還錢，
      你要如何處理，甲○○當場沒有講話，我就說不要在大街說話，我們到別處談
      還錢的事。甲○○不願上車，我就跟甲○○說沒有什麼事，把債務講清楚，那
      時候還錢就好，但甲○○還是不肯上車，我們之間有發生拉扯，張易耕拉甲○○的手往車內，我在後面推他的背後，上車後由張易耕駕駛自小客，往三星鄉
      葫蘆堵大橋下，在車上甲○○都不講話，我一氣之下用左手肘打甲○○胸部一
      下，到葫蘆堵大橋下，張易耕叫甲○○要簽寫本票參拾萬元」、「八十九年七
      月二日十三時二十分許，在宜市○○路○段八十三號前，強行押走甲○○，事
      前沒預謀，是我們在找土地，因我們職業是土地仲介，剛好路過。木棍是我拿
      的，只是要他害怕，叫他上車，木棍是在附近地上檢的」等語（見警卷第九頁
      反面、第十頁正、反面、第十一頁）；另於偵查中供稱：「八十九年七月二日
      我們剛好到甲○○家附近，看到他出來，我們就找他談還錢的事，他不大願意
      談，我請他上車到他處談，他不肯，張易耕就抓住他的手，我推他屁股，他還
      是不肯上車，我才順手拿花圃的木板請他上車，後來把他載到葫蘆堵橋下，他
      才簽下二十多萬元本票，我們就載他回家去」（偵卷第十頁反面至第十一頁）
      、「不是乙○○叫我們去押李冠，我們二人是剛好經過甲○○家，看到他，才
      請他去」、（偵卷第十一頁）「是因為張易耕下車和李某講話，我在車上，我
      見李某要離開，我下車隨手拿木棍，因為乙○○交代說去找李某不能讓他家人
      知道」等語（偵卷第三九頁反面），於原審稱：「我（八十九年）七月二日有
      去甲○○住處：：之前張某（指上訴人）說不方便給甲○○的太太知道，所以
      我們才邀甲○○去葫蘆堵大橋談：：」、「（八十九年）七月二日我們到甲○○那邊，是坐張易耕的車去的：：當天我們是要去看土地，剛好碰到甲○○，
      我們就下車去問他，當時是張易耕先問他何時還：：甲○○說到他家談，因乙○○曾經說過不要給他太太知道，後來我跟張易耕說到別處去：：」等語（原
      審卷第二十七頁、第四十頁）。並未指受被告指使或與之事前犯意聯絡，而於
      八十九年七月二日在甲○○住處前押走甲○○逼債。公訴人以之為不利被告之
      證據，是有誤會。
（二）另檢察官所指共犯張易耕於偵查中稱：「那天是我開車，情形如丙○○所講」
      、「要過去李家取票：：到了之後，我下車：：我先下車和李先生談，我們正
      在談時，劉先生誤以為我和李先生起爭執，且李先生要走了，就下車隨手在巷
      口拾起木板，打李先生一下，有做勢，後李某就跟我們上車，開往葫蘆堵橋」
      等語（偵卷第十頁反面、第十一頁、第三十九頁反面、第四十頁反面、第四十
      一頁），於原審稱：「（八十九年）七月二日我去甲○○住處，是因為我要去
      看塊地轉回來時，是我看到車子，我們才下去找甲○○說他本票還錢日期到，
      是否要還錢，當時是丙○○說找壹個比較靜的地方談：：」、「當天我們是去
      三門康（地名），順便到甲○○家，是因為乙○○有說他是公務員不方便，若
      有遇到甲○○就順便問問看，我們下車時：：就口頭問甲○○說何時可以給：
      ：我們去葫蘆堵那邊是車子剛好開到那邊，沒有人預先說好的：：」等語（原
      審卷第二十八頁、第三十九頁），顯見其與丙○○於八十九年七月二日在甲○○住處前押走甲○○逼債，並非受被告指使或與被告事前有何犯意之聯絡。
（三）至丙○○於偵訊時，答復檢察官訊問「七月二日為何至甲○○家？」雖稱：乙○○告訴我們甲○○家住處，要我們六月三十日到甲○○家門口等他等語（偵
      卷第三九頁反面），而該話語涵義若何？證人丙○○於本院稱：乙○○告訴我
      們甲○○住處，是因為我不認識張冠德，乙○○說的，我才知道住處，乙○○
      的用意，並沒有要暴力討債，也沒有暗示或教唆我們暴力討債等語（本院更字
      卷第十五至十六頁），亦不能認被告與之有何犯意聯絡。
（四）被告固不諱言至宜蘭縣農權路前昔日宜蘭農專大門口向甲○○取得五萬元乙節
      ，惟否認知悉押人等情節，辯稱：接到電話，說要還錢就去拿等語，核與證人
      丙○○證稱：要求甲○○寫本票，事前沒跟乙○○講，是事後才說，而電話中
      ，跟乙○○說李要還他錢，約幾點，叫他自己過去拿等語（本院更字卷第十七
      頁）相符，非不能採信。因此，不能以被告前往取款，即為不利被告之認定。
（五）另告訴人甲○○固指稱是被告主使本案等語，惟其八十九年七月三日第一次警
      詢稱：丙○○等人是否乙○○叫來的，我不清楚等語（警卷第十八頁反面），
      於第二次警詢稱：乙○○今日來拿錢，是否乙○○教唆別人押我拿錢，我不確
      定，因沒有確實了解怎麼回事等語（同上卷第二二頁反面），顯見告訴人並不
      知被告是否涉案，則其後又堅指被告，已難憑信，何況，其於偵訊稱：另外約
      七月二日還五萬元，當天張易耕及丙○○與一不詳男子前來等語（偵卷第八頁
      末行至反面第一行），卻又指七月二日是事前約好，惟其於警詢時提出之自訴
      書所載，並無此情節（警卷第三二至三五頁），顯見其所指，是有瑕疵，不能
      據為不利被告之證據。
（六）另被害人之驗傷證明，固足證其受有傷害，惟不能證明被告與之有關，是本件
      公訴人所舉事證無法積極證明被告犯罪，此外，查無何積極確切證據，足證被
      告有公訴人所指犯行，原審誤認被告有該犯行，尚有違誤，被告上訴據此指摘
      原審判斷不當，為有理由，應由本院撤銷原判決，並改判被告無罪。
四、據上論斷，應依刑事訴訟法第三百六十九條第一項前段、第三百六十四條、第三
    百零一條第一項，判決如主文。
本案經檢察官呂丁旺到庭執行職務。
中　　　華　　　民　　　國　　九十三　　年　　 十二 　　月　　三十一　　日
                              臺灣高等法院刑事第十庭
                                  審判長法  官　溫　耀　源
                                        法  官　吳　　  燦
                                        法  官　周　政　達
右正本證明與原本無異。
檢察官如不服本判決，應於收受送達後十日內向本院提出上訴書狀，其未敘述上訴之
理由者並得於提起上訴後十日內向本院補提理由書（均須按他造當事人之人數附繕本
）。
                                        書記官  陳　菊　珍
中　　　華　　　民　　　國　　九十三　　年　　 十二 　　月　　三十一　　日
